【裁判字號】    89,判,277
【裁判日期】    890127
【裁判案由】    新型專利舉發
【裁判全文】
行  政  法  院  判  決                            八十九年度判字第二七七號
    再 審原 告  鴻海精密工業股份有限公司
                              .
    代  表  人  甲○○
    再 審被 告  經濟部智慧財產局
右當事人間因新型專利舉發事件，再審原告對本院中華民國八十七年十二月十八日八
十七年度判字第二六六二號判決提起再審之訴。本院判決如左︰
    主  文
再審之訴駁回。
    事  實
緣再審原告於民國（下同）八十三年六月十五日以其「晶片連接器組合」可使陣列插
腳晶片於插入連接器或自連接器取出時，達到零插拔力，向再審被告申請新型專利，
經編為第00000000號審查，准予專利，於公告期滿審查確定後，發給新型第
○九八二四三號專利證書（下稱系爭專利案）。嗣關係人孫國慶於八十五年八月三十
日檢附美國專利第0000000號專利案（下稱舉發證據）提出舉發，經再審被告
以系爭專利案有違專利法第九十七條、第九十八條第一項第一款及第二項規定，審定
舉發成立，應撤銷其專利權之審定，發給八十六年四月十八日（八六）台專（判）○
二○一五字第一一四四七二號專利舉發審定書。再審原告不服，提起訴願、再訴願，
行政訴訟（八十七年度判字第二六六二號判決），亦均經駁回，其仍不甘服，提起本
件再審之訴。茲將兩造訴辯意旨摘於次：
再審原告再審意旨略謂︰一原判決漏未審酌系爭專利案申請專利範圍之構造特徵：(一)
依行政訴訟法第二十八條第一項第十款規定「當事人發現未經斟酌之重要證物者」得
向貴院提起再審之訴。系爭專利案申請專利範圍清楚界定出構造特徵，且所述構造特
徵亦詳細比對與舉發證據構造之不同，斷無原判決所謂「再審原告所執之結構差異，
皆非系爭專利案申請專利範圍所載之技術特徵所在」，原判決漏未審酌係屬違法。(二)
查，系爭專利案申請專利範圍界定一種「晶片連接器組合」，該晶片連接器組合係包
括：基座、凸輪導引部、蓋體、覆蓋部以及驅動件等構件，其中「凸輪導引部設於基
座的後方」「蓋體可滑動於基座上」及「覆蓋部一體設於蓋體的後方，與凸輪導引部
相對」，而特徵部分「設於基座之凸輪導引部包含彼此分隔之第一、二承座部及第一
、二作動部，配合設於蓋體之覆蓋部，夾置凸輪驅動件於其中」，藉以使驅動件之凸
輪表面能驅動覆蓋部上之作動部，使蓋體作前後的移動。及驅動件的樞軸部被作動部
所限制，而不會由長軸方向脫離。是以，系爭專利案乃清楚界定一種二件式晶片連接
器組合及其元件之相對關係。(三)原判決謂「舉發證據使動作部夾量於基座與板體之間
的特徵，與系爭專利案基座上凸輪導引部配合蓋體上之覆蓋部以夾置凸輪驅動件，實
質相同」，其僅以「舉發證據動作部夾置於基座與板體之間」判斷，而漏未審酌系爭
專利案申請專利範圍中凸輪導引部與基座之相對關係，及覆蓋部與蓋體之相對關係。
蓋，該等構件之相對關係直接影響系爭專利案之組成型態與凸輪導引部所驅動之構件
，而原判決越過構件與構件之連接關係未予論究，僅以形而上之「驅動件（動作部）
夾置於基座與板體之間」論斷，顯屬違法。質言之，系爭案凸輪導引部之凸輪表面被
色覆之型態及所推引對象係皆不同於舉發證據，原判決顯漏未審酌。(四)原判決謂「舉
發證據藉凸輪全轉動使板體（）與板體（）作橫向移動，與系爭案驅動表面驅動
蓋體作前後方向移動，實質相同」，此僅以「凸輪之轉動」論斷，而未審酌系爭專利
案申請專利範圍中凸輪驅動件之構形及凸輪表面與基座、蓋體之覆蓋部配合之型態。
申言之，系爭專利案之凸輪表面係對應基座與覆蓋部之第一二承座部及第一二作動部
，即凸輪表面係被上方蓋體之覆蓋部及下方基座之承座部所包覆，為基座與蓋體二件
式包覆型態，具有一定之結構關係。與舉發證據之動作部之驅動表面由基座、上蓋及
位於中間之下板體三件式包覆之關係係迥然不同。(五)原判決謂「舉發證據凸輪對圓柱
呈偏心狀態，使凸輪軸上之凸輪部可藉基座上兩對端緣的限制，而不會在長軸方向脫
離連接器，與系爭專利案凸輪軸在長軸方向被較為突出之作動部所限制，而不會在長
軸方向脫離」，此論斷顯係錯誤。蓋，舉發證據凸輪軸組裝後會有往長軸向脫離之慮
，被舉發案則無此顧慮，再審被告以不存在事實否定一件專利案顯有矯枉過正。申言
之，舉發證據係將上蓋、下板體及基座組裝後，再將該凸輪軸由上蓋之軸
孔116 一側貫穿串接基座之軸孔，穿接之後該凸輪軸並未有任何之鎖固，仍會
有沿長軸向脫離之慮。縱退一步言，舉發證據凸輪軸組裝後無往長軸向脫離之慮，
則該凸輪軸之凸輪部、、突出限制之位置係在下板體上，與系爭專利案驅
動件被限制於基座與覆蓋部上較為突出之作動部上亦迥然不同。綜上所述，再審原告
所執論點皆為系爭專利案申請專利範圍所述之構造特徵，原判決未予審酌，依前揭條
款顯有再為審酌的必要。二原判決適用法規有錯誤：(一)依行政訴訟法第二十八條第一
項第一款規定「適用法規顯有錯誤」得向貴院提起再審之訴。誠如前段闡明原判決漏
未審酌系爭專利案申請專利範圍之構造特徵，至所適用本舉發事件法規顯有錯誤。(二)
查，系爭專利案之申請專利範圍獨立項之特徵部分中，已清楚說明基座之凸輪導引部
配合蓋體之覆蓋部而可收容凸輪驅動件於其中，稍具常識者即可思及此係為二件式構
造，並無另外之組成元件，怎能說是非特徵部分呢？且，系爭專利案之二件式構造顯
比舉發證據之三件式構造要降低製造及組裝成本。再者，系爭專利案相較舉發證據而
言，其樞軸部無沿長軸方向無脫出連接器外之虞，實具功效之增進。且系爭專利案與
舉發證據所具之諸多構造特徵差異亦非易於思及，原判決偏誤認知致用法違誤。(三)晶
片用連接器以凸輪轉動而使蓋體作前後移動而達成零插入力之目的實乃業界之通用，
惟有就凸輪之具體形狀及其與蓋體配合之作動方式及組合關係進行審究，新型專利方
有意義，而不能以凸輪原理及凸輪作動之結果論究。同樣，亦應去審究系爭專利案之
樞軸部藉由何種構造而達成沿長軸方向不會脫落之功效，而不應逕以「同為沿長軸方
向不會脫落於連接器之外」而否定系爭專利案之創作，原判決顯偏誤認知致用法違誤
。三系爭專利案無違專利法第九十八條第一項第一款規定：(一)專利法第九十八條第一
項第一款規定「新型須無申請前已見於刊物或已公開使用之情事」，因為新型新穎性
要件之規定。惟，該條款適用的要件除需舉證該新型申請案的技術內容於申請前已被
揭露外，而且對於所舉證之引證資料與新型申請案間亦必需就「創作目的、構造及功
效三要素（即創作同一性）」加以比較。若該三要素之一不同，則當無該條款之適用
。(二)原判決以技術原理：「凸輪之轉動」「板體（或蓋體）橫向移動」、「凸輪軸之
偏心」等，逕推論採用凸輪軸為不具新穎性，而不論是構造之組成、空間型態及作動
方式等諸多不同，顯係倒果為因。就新型「新穎性」要件之審查若不探究所欲比較的
兩者在目的、構造及功效上的不同，而單以最後所達成功能相同與否去論斷新穎性，
根本係與前揭法條之規定相違背。(三)系爭按「構件與構件間的關聯性」、「組合型態
及作動方式」皆與舉發證據不同。系爭專利案亦無為專利法第九十八條第二項規定，
爰求為判決，原判決廢棄。再訴願決定、訴願決定及原處分均撤銷。
再審被告答辯意旨略謂︰再審原告主張原判決漏未審酌系爭專利案申請專利範圍之構
造特徵，致有適用法規引用錯誤之情事、惟本件舉發原處分本就以系爭專利案申請專
利範圍所載技術逐一與舉發證據詳細比對（詳參本件舉發審定理由第三項論述），大
院原判決已論及系爭專利案基座上凸始導引部配合蓋體上之覆蓋部以夾置凸輪驅動件
之特徵，則系爭專利案凸輪等引部與基座以及覆蓋部與蓋體之相對關係自已隱涵於內
，並無漏未審酌者；相同地，系爭專利案有關驅動表面驅動蓋體作前後方向移動，以
及凸輪軸在長軸方向被較為突出之作動部所限制，而不會在長軸方向脫離連接器之特
徵：亦皆為舉發證據之技術所得對應，再審原告所稱系爭專利案組件構形及其間配合
型態並未審酌一節實無依據，洵不足採。再審原告主張系爭專利案與舉發證據有構件
間之關聯性不同，如兩者組合件數非一，凸輪軸與週邊組件之連接關係不同，及用於
驅動橫向移動之凸輪表面之設計不同，以及組合型態和作動方式不同等結構上之差異
，惟就系爭專利案申請專利範圍所載技術以觀，其所述特徵既已為舉發證據所完全揭
露，再審原告所執之上揭差異，俱非系爭專利案申請專利範圍所載之技術特徵所在，
此其等自難執為系爭專利案異於舉發證據之依據。再審原告主張系爭專利案組裝方式
、組裝效果、製造成本、作動之確實性以及結構強度等方面皆較舉發證據為佳，惟比
較兩專利案間功效之差異，應就其申請專利範圍所載技術作為比較基礎，今系爭專利
案申請專利範圍之特徵已為舉發證據所揭露，且其實質功效上亦無增進之處，則再審
原告所執系爭專利案特徵外之比較結果並無實義，其理不足採信。是本件所為處分，
並無不當，求為判決駁回再審原告之訴。
    理  由
按行政訴訟當事人對本院之判決提起再審之訴，必須具有行政訴訟法第二十八條所列
各款情形之一者，始得為之，而該條第一款所謂適用法規顯有錯誤者，係指原判決所
適用之法規與該案應適用之現行法規相違背或與解釋判例有所牴觸者而言，至於法律
上見解之歧異，再審原告對之縱有爭執，要難謂為適用法規錯誤，而據為再審之理由
，本院六十二年判字第六一○號著有判例。又該條第十款所謂發見未經斟酌之重要證
物者，係指該證物在前訴訟程序中即已存在而當事人不知其存在，現始發現者而言，
並以如經斟酌可受較有利益之裁判者為限，亦經本院六十九年判字第七三六號著有判
例。查，再審原告主張原判決有行政訴訟法第二十八條第一項第一款規定適用法規顯
有錯誤之再審理由，係指原判決漏未審酌系爭專利案申請專利範圍之構造特徵，適用
法規顯有錯誤，系爭專利案無違專利法第九十八條第一項第一款、第二項規定云云，
惟查，原處分已就系爭專利案申請專利範圍所載技術逐一與舉發證據詳細比對（詳參
本件舉發審定理由第三項論述），且原判決對於系爭專利案基座上凸始導引部配合蓋
體上之覆蓋部以夾置凸輪驅動件之特徵等加以審酌，無漏未審酌之情事，又再審原告
主張系爭專利案與舉發證據有構件間之關聯性不同，如兩者組合件數非一，凸輪軸與
週邊組件之連接關係不同，及用於驅動橫向移動之凸輪表面之設計不同，以及組合型
態和作動方式不同等結構上之差異，惟就系爭專利案申請專利範圍所載技術以觀，其
所述特徵既已為舉發證據所完全揭露，再審原告所執之上揭差異，俱非系爭專利案申
請專利範圍所載之技術特徵所在，此其等自難執為系爭專利案異於舉發證據之依據，
故再審原告主張系爭專利案無違專利法第九十八條第一項第一款、第二項規定，乃係
再審原告對於適用法規之歧見，核與適用法規顯有錯誤之再審要件，尚有未符，難認
有再審理由。至於再審原告另主張原判決有行政訴訟法第二十八條第一項第十款規定
「當事人發現未經斟酌之重要證物者」之再審理由，係以系爭專利案申請專利範圍清
楚界定出構造特徵，且所述構造特徵亦詳細比對與舉發證據構造之不同，斷無原判決
所謂「再審原告所執之結構差異，皆非系爭專利案申請專利範圍所載之技術特徵所在
」，泛言原判決漏未審酌系爭專利案申請專利範圍之構造特徵云云，惟並未就所謂發
見未經斟酌之重要證物，具體指明，揆之前揭說明與本院六十九年判字第七三六號著
有判例，此部分亦難認為有再審理由。
據上論結，本件再審之訴為無理由，爰依行政訴訟法第三十三條、民事訴訟法第五百
零二條第二項，判決如主文。
中    華    民    國     八十九      年      一      月     二十七      日
                    行 政 法 院 第 二 庭
                                審 判 長 評  事      陳  石  獅
                                         評  事      彭  鳳  至
                                         評  事      黃  合  文
                                         評  事      林  茂  權
                                         評  事      王  立  杰
右  正  本  證  明  與  原  本  無  異
                                         法院書記官  王  福  瀛
中    華    民    國     八十九      年      一      月     三十一      日


司法院資訊處製作；財團法人民間司法改革基金會備份。
